【裁判字號】    97,上易,2588
【裁判日期】    971216
【裁判案由】    詐欺
【裁判全文】
臺灣高等法院刑事判決                97年度上易字第2588號
上  訴  人
即  被  告  甲○○
選任辯護人  林明輝    律師
上列上訴人因詐欺案件，不服臺灣士林地方法院96年度易字第61
0號，中華民國97年7月28日第一審判決（起訴案號：臺灣士林地
方法院檢察署96年度偵字第2196號），提起上訴，本院判決如下
：
    主  文
原判決關於甲○○部分撤銷。
甲○○共同意圖為自己不法之所有，以詐術使人將本人之物交付
，處有期徒刑壹年貳月；減為有期徒刑柒月。
    事  實
一、甲○○原係臺灣士林地方法院檢察署（下稱士林地檢署）工
    友（司機），與劉仲坤（原名劉次善，業經原審以告訴人撤
    回告訴諭知公訴不受理在案）曾為國小同學，而乙○○則係
    劉仲坤之妻羅美珠（原名羅惠齡）之弟。緣乙○○因販賣毒
    品案件經臺灣士林地方法院判處有期徒刑十四年三月確定，
    合併前案應執行有期徒刑十八年二月，甫於民國90年11月13
    日假釋出監並由士林地檢署觀護人執行保護管束中。嗣乙○
    ○於92年7月16日又因毒品案件遭臺北縣政府警察局淡水分
    局查獲移送士林地檢署，於翌（17）日下午5時許經士林地
    檢署准予具保釋放後，詎劉仲坤與甲○○即共同基於意圖為
    自己不法所有之犯意聯絡，先由劉仲坤引介甲○○與乙○○
    認識，並稱甲○○於士林地檢署上班，可能可以幫忙等語。
    乙○○即與其女友何淑貞、羅美珠、劉仲坤、甲○○等人相
    約至台北市士林區○○○路附近之「澎湖海產店」用餐，席
    間劉仲坤即向乙○○詐稱：「甲○○為士林地檢署主任檢察
    官秘書」等語，用餐完畢後，一行人又至台北市○○街「北
    屋卡拉OK店」唱歌喝酒，乙○○要求劉仲坤向甲○○請託，
    央求甲○○設法讓乙○○之尿液檢驗過關，劉仲坤與甲○○
    商量後，即由劉仲坤告知乙○○須花費新臺幣（下同）一百
    二十萬元之代價，由甲○○負責讓乙○○之尿液檢驗過關，
    並關說士林地檢署觀護人暫緩撤銷乙○○假釋等事宜，乙○
    ○因此陷於錯誤，信以為真，遂於同年7月18日請其妹妹羅
    暐婷提領現金五十萬元後，於當晚在「北屋卡拉OK店」內囑
    託劉仲坤轉交甲○○。92年7月25日乙○○再與劉仲坤、甲
    ○○相約至台北市士林區○○○路與忠誠路口之「貴族商務
    旅館」樓上某房間內見面，甲○○仍佯稱會儘快處理等語；
    嗣乙○○於同年8月20日復因違反槍砲彈藥刀械管制條例等
    案件遭內政部警政署刑事警察局逮捕移送士林地檢署，經檢
    察官訊問後聲請羈押獲准，在某次提解出庭應訊時，甲○○
    親赴士林地檢署羈押室再對乙○○訛稱：已處理好前開約定
    事項等語，乙○○不疑有詐，即通知其妹羅暐婷再提領七十
    萬元轉託劉仲坤轉交甲○○。惟乙○○仍因尿液檢驗報告呈
    陽性反應遭撤銷假釋，經聯絡劉仲坤退還交付之款項，劉仲
    坤僅退還七十萬元，另五十萬元部分則推託不予處理，經乙
    ○○具狀向士林地檢署政風室舉發後，於偵查階段，劉仲坤
    始行透過羅暐婷再返還其餘五十萬元予乙○○。
二、案經乙○○訴由臺灣士林地方法院檢察署檢察官偵查起訴。
    理  由
一、按被告以外之人於審判外之言詞或書面陳述，除法律有規定
    者外，不得作為證據。被告以外之人於審判外之陳述，經當
    事人於審判程序同意作為證據，法院審酌該言詞陳述或書面
    陳述作成時之情況，認為適當者，亦得為證據。當事人、代
    理人或辯護人於法院調查證據時，知有第159條第1項不得為
    證據之情形，而未於言詞辯論終結前聲明異議者，視為有前
    項之同意，刑事訴訟法第159條第1項及第159條之5分別定有
    明文。查本案被告以外之人於審判外之陳述，檢察官、被告
    均未爭執其得為證據之資格（見本院97年10月30日準備程序
    筆錄），且迄本院辯論終結前，復未就該等證據之證據能力
    聲明異議，本院審酌上開證據並無違法取得之程序瑕疵，復
    無證明力過低等情形，依法均具有證據能力。
二、訊據上訴人即被告甲○○坦承有與乙○○、羅美珠、劉仲坤
    等人相約至台北市士林區○○○路附近之「澎湖海產店」用
    餐，後來隔周又至台北市士林區○○○路與忠誠路口之「貴
    族商務旅館」樓上某房間內見面，並曾至士林地檢署羈押室
    與乙○○見面等詐欺之情，惟仍辯稱：伊僅是去了一些不該
    去的地方，伊完全沒有收到任何好處，伊知道劉仲坤有收錢
    ，但不知收了多少，也不知道劉仲坤與乙○○是如何說的，
    因為劉仲坤當時經濟拮据才幫他，劉只說工程款下來會給伊
    好處，但沒有說要給多少；且伊是與乙○○、羅美珠、劉仲
    坤等人在「澎湖海產店」便餐，席間並未談到要幫乙○○擺
    平官司之事，隔周伊有與劉仲坤一起去「貴族商務旅館」見
    乙○○，但去不到二分鐘，伊覺的不對就先出來，之所以會
    與乙○○在羈押室見面，是因伊開囚車載乙○○從士林看守
    所至士林地檢署開庭，乙○○向伊要香菸，伊才拿香菸至羈
    押室給乙○○等語。惟查：
  (一)證人即被害人乙○○迭於偵查及原審審理時證稱：用餐中伊
    姐夫劉仲坤介紹甲○○說是士林地檢署主任檢察官秘書，就
    談有關這些方面的問題，當時還沒談論其他事情。有關處理
    尿液通過、暫緩假釋撤銷事情是在北屋卡拉OK店才講，第一
    次講到錢就是在北屋卡拉OK店，是劉仲坤跟伊講的... 提到
    的是一百二十萬...92 年8月伊槍砲案件收押，伊才知道甲
    ○○是開囚車的... 第一次伊與何淑貞於92年7月18日晚間
    拿五十萬到北屋店交給劉仲坤... 第二次拿錢是甲○○親自
    到候審室跟伊講... 他說都處理好了，要伊放心，伊就通知
    羅暐婷再付七十萬元給劉仲坤，所有的錢都交給劉仲坤...
    在北屋卡拉OK店，甲○○從頭到尾都有參加... 伊的訴求是
    看能不能毒品、尿液不要檢驗有毒... 在「澎湖海產店」吃
    飯時，劉仲坤介紹甲○○是主任檢察官秘書... 之後去北屋
    唱歌，伊才跟劉仲坤提出這個訴求，請甲○○幫忙... 伊是
    內行人，所以故意避開讓他們去談，他們談完後，劉仲坤跟
    伊說要一百二十萬... 甲○○說要一週或十天才能給伊肯定
    的消息...92 年7月25日約在貴族旅館，甲○○、劉仲坤待
    了一小時以上... 大致在談論要尿液弄到沒毒品反應，弄到
    觀護人不能撤銷伊殘刑，甲○○說他會儘量去弄...92 年8
    月伊被羈押，甲○○來看伊，伊問被告拜託的事情處理的如
    何，甲○○回說處理得差不多，要伊放心... 五十萬是拿到
    北屋給劉仲坤親手收的... 當初檢舉函伊寫錯... 一百二十
    萬是在北屋卡拉OK店內講的... 當時伊認為伊是內行人，由
    劉仲坤去講就好了，而且伊問要多少錢，甲○○也不好意思
    開口... 之後劉仲坤來跟伊講一百二十萬... 是伊提到要將
    尿液調包滴... 劉德仁只是說淡水分局會將犯嫌尿液送到士
    檢，在送到檢驗公司，而運送到檢驗公司是由他們運送，他
    有辦法處理等語綦詳（見他字卷一第155至166頁、第他字卷
    二第127至128頁、第133至134頁，原審卷第64至76頁）。核
    與證人何淑貞於原審審理時證稱：乙○○、伊、甲○○、劉
    仲坤、羅美珠有到海產店... 有在講此次毒品案件被撤銷假
    釋的事情... 之後到卡拉OK店，甲○○、劉仲坤、羅美珠、
    乙○○有提到乙○○被撤銷假釋的事情... 隔天伊有跟乙○
    ○拿五十萬去卡拉OK店給羅美珠，乙○○有說這樣就不會被
    撤銷假釋的意思... 乙○○說這五十萬要給劉仲坤，不是給
    羅美珠的... 第二筆錢... 伊是聽乙○○說原本講是一百二
    十萬，先拿五十萬，第二筆錢... 伊只知道從他妹妹那裡拿
    的... 伊有去在貴族旅館... 也是講撤銷假釋的事情，甲○
    ○、劉仲坤二人都有講... 乙○○會相信甲○○... 是因為
    甲○○在旅館說他有辦法把淡水那個單子，就是驗尿的單子
    抽到下面去，時間會拉長... 感覺上他好像講得他很行等語
    大致相符（見他字卷一第212頁至218頁，原審卷第135至139
    頁）；且證人羅美珠於偵查及原審審理時亦坦稱在北屋卡拉
    OK 店確實有收到乙○○交付的五十萬元，並於同年8月間收
    到羅暐婷交付的七十萬元等語（見他字卷一第229至234頁、
    原審卷第57頁），雖其就乙○○、羅暐婷交付金錢之目的辯
    稱：五十萬元係乙○○體恤羅美珠開店很辛苦，而主動給予
    羅美珠，七十萬元則是伊因為生意週轉，而拿支票向羅暐婷
    週轉的私人借款云云；而證人羅暐婷於原審審理時亦就提領
    金錢之細節及緣由均稱不復記憶，惟觀諸證人羅暐婷於偵查
    中證稱：乙○○係伊二哥，有錢在伊戶頭要伊幫他領，時間
    是在去年（92年）7、8月份... 記得領了五十萬元... 之後
    伊姐姐有向伊拿七十萬元... 伊記得是伊二哥寫信回家或是
    透過人跟伊說，他要借伊姐姐，叫伊去領出來給伊姐姐等語
    （見他字卷一第225至226頁），羅美珠、羅暐婷二人就何人
    授意提領七十萬元及用途等情，所為之證詞已有所歧異，顯
    難盡信；且衡諸證人羅美珠雖係被害人乙○○之胞姐，惟其
    亦為本案共犯劉仲坤之配偶，羅美珠為恐其證詞不利劉仲坤
    ，而致劉仲坤面臨牢獄之可能，自多所迴護而難為真實的陳
    述。而乙○○指示羅暐婷提領七十萬元時已遭羈押，所書寫
    之信件及會客時與他人之對話均受監所之管理監控，亦難明
    白表示七十萬元是作為打通關節之活動費用，自不得即認羅
    美珠之證詞有利於被告。
  (二)再佐以證人羅美珠於92年10月30日前往臺灣士林看守所與乙
    ○○之會面談話紀錄亦談到：「叫那個許大哥，之前就跟他
    說好，說楊小姐裡的事情要幫伊講好... 楊小姐就是觀護勒
    戒那個.. 這樣產生一個問題，之前五十萬是做什麼？淡水
    那邊，何時送，7月16日抓到，29日就送... 你就跟他講，
    那裡如果無法給我安打好，我時間到我就說出來，我一定會
    說出來，不會讓他在那裡吃頭路」等情，有臺灣士林看守所
    92年12月12日士所戒字第0926000230日函附之刑事被告接見
    登記表，以及士林地檢署檢察事務官92年10月30日乙○○、
    羅美珠會客錄音光碟勘驗筆錄在卷可參（見他字卷一第68至
    75頁、第333至338頁），足見羅美珠確實於收受乙○○、羅
    暐婷交付之金錢後，轉交予羅仲坤，再由劉仲坤交付予被告
    ，做為乙○○尿液通過檢驗、並暫緩撤銷假釋等打通關節之
    活動費用。
  (三)綜上，本件事證已臻明確，被告上揭所辯，核係卸責之詞，
    不足採信，犯行足堪認定，應依法論科。
三、按被告行為後，94年2月2日修正公布之刑法，已於95年7月1
    日生效施行（以下簡稱修正前、後刑法），其中第2條第1項
    「行為後法律有變更者，適用行為時之法律。但行為後之法
    律有利於行為人者，適用最有利於行為人之法律」之規定，
    係規範行為後法律變更所生新、舊法律比較適用之準據法，
    於刑法修正施行後，自應適用該修正後之第2條第1項之規定
    ，為「從舊、從輕」之比較；又比較新舊法時，應就罪刑有
    關之共犯、未遂犯、想像競合犯、牽連犯、連續犯、結合犯
    ，以及累犯加重、自首減輕暨其他法定加減原因（如身分加
    減）與加減例等一切情形，綜其全部罪刑之結果而為比較後
    ，再適用有利於行為人之法律處斷，而不得一部割裂分別適
    用不同之新、舊法（最高法院24年上字第4634號、29年上字
    第964號判例意旨及最高法院95年度第8次刑事庭會議決議參
    照）。經查，
  (一)修正後刑法第28條，係將修正前共同正犯包括「陰謀共同正
    犯」及「預備共同正犯」之範圍，縮小在著手「實行」犯罪
    概念下共同參與行為者為限，始成立共同正犯，故將原條文
    文字「實施」修正為「實行」，應認共同正犯之範圍已有變
    更，屬法律變更。經比較新、舊法，應以新法較有利於被告
    ，自應依刑法第2條第1項但書規定適用修正後刑法之規定論
    處。
  (二)95年7月1日施行之修正後刑法第33條第5款規定，已將原罰
    金刑最低額度由銀元一元（相當於新臺幣三元），提高為新
    臺幣一千元以上，且以百元計之，比較新、舊法結果，應以
    行為時法律即修正前刑法第33條第5款規定有利於被告。
四、查被告甲○○擔任士林地檢署司機，並未負責尿液鑑定運送
    之工作，有士林地檢署97年4月7日士檢清總字第03627號函
    一件附卷可稽（見原審卷第107頁），其與劉仲坤共同向乙
    ○○謊稱係士林地檢署主任檢察官秘書，可幫忙讓乙○○之
    尿液檢驗過關，並可關說士林地檢署觀護人暫緩撤銷乙○○
    假釋等事宜，使乙○○因而陷於錯誤，誤認其確可代為處理
    ，而先後交付一百二十萬元予劉仲坤。是核被告甲○○所為
    ，係犯刑法第339條第1項之詐欺取財罪。被告基於單一之詐
    欺犯意對乙○○行騙，乙○○雖先後接續二次付款，只成立
    一個詐欺取財罪。被告與劉仲坤間就該犯行，有犯意聯絡及
    行為分擔，應論以共同正犯。
五、原審據以論罪科刑，固非無見。惟被告於偵查中已返還其餘
    詐欺款項五十萬元予乙○○，原審理由欄固有論述，惟事實
    欄漏未記載，其事實理由矛盾，尚有未妥。被告以其未積極
    施用詐術亦未收受任何金錢為由，提起上訴，固非有理，惟
    原判決既有前揭可議，仍屬無可維持，應由本院將原判決關
    於被告甲○○部分撤銷改判。爰審酌被告擔任士林地檢署司
    機，不知潔身自持，甘為司法黃牛居間詐騙當事人，損壞司
    法風紀，犯後猶始終否認犯行，雖於本院審理時一度表示認
    罪，但於案情有重要關係之事項仍避重就輕，推諉卸責，態
    度難認良好，自不足引為更有利於其刑度之依據，惟念被告
    並無犯罪紀錄，素行尚佳，且犯後已返還全部詐欺款項予被
    害人，業據告訴人陳明在卷（見原審卷第147頁），及其手
    段、目的、教育智識程度等一切情狀，量處如主文所示之刑
    。又被告行為後，中華民國96年罪犯減刑條例業經總統於96
    年7月4日制定公布，於同年7月16日生效施行，犯罪在96年4
    月24日以前者，除有該條例第3條所列各罪，且經宣告死刑
    、無期徒刑或逾有期徒刑一年六月之刑者，不予減刑外，餘
    均依該條例第2條第1項之規定減刑，其中有期徒刑、拘役或
    罰金，減其刑期或金額二分之一，該條例第2條第1項第3款
    及第3條第1項分別定有明文。查被告犯罪時間在96年4月24
    日以前，自應依法減其刑期二分之一如主文所示。
據上論斷，應依刑事訴訟法第369條第1項前段、第364條、第299
條第1項前段，刑法第2條第1項、第28條、第339條第1項，修正
前第33條第5款，中華民國96年罪犯減刑條例第2條第1項第3款、
第7條，判決如主文。
本案經檢察官田炳麟到庭執行職務
中    華    民    國    97    年    12    月    16    日
                  刑事第十庭審判長法  官  楊炳禎
                                  法  官  李春地
                                  法  官  朱光仁
以上正本證明與原本無異。
不得上訴。
                                  書記官  王宜玲
中    華    民    國    97    年    12    月    18    日
附錄：本案論罪科刑法條全文
中華民國刑法第339條
（普通詐欺罪）
意圖為自己或第三人不法之所有，以詐術使人將本人或第三人之
物交付者，處5年以下有期徒刑、拘役或科或併科1千元以下罰金
。
以前項方法得財產上不法之利益或使第三人得之者，亦同。
前二項之未遂犯罰之。


司法院資訊處製作；財團法人民間司法改革基金會備份。
